臺灣屏東地方法院民事判決
110年度訴字第533號
原      告  黃茂森  
訴訟代理人  王建元律師
被      告  劉淑華  
訴訟代理人  陳清朗律師
上列當事人間請求所有權移轉登記事件，本院於民國111年6月7
日言詞辯論終結，判決如下：
    主  文
一、被告應將坐落屏東縣○○市○○段000地號土地（權利範圍為100
    000分之1257），及同段1559建號建物（門牌號碼屏東市○○
    路0000巷00號6樓之1，所有權全部），暨同段1565建號建物
    （權利範圍為100000分之1265），移轉登記予原告。
二、訴訟費用由被告負擔。
三、本判決第一項於原告以新臺幣1,000,000元供擔保後，得假
    執行；但被告如以新臺幣3,000,000元為原告預供擔保，得
    免為假執行。
    事實及理由
一、原告主張：
㈠、原告前於民國106年間對被告及訴外人曹文種提出民事損害賠
    償訴訟，經臺灣高等法院高雄分院以106年度重上字第118號
    判決（下稱前案高院判決）曹文種應賠償原告新臺幣(下同
    ）900萬元，嗣原告欲聲請強制執行曹文種之財產，發現被
    告、曹文種及其女曹瓊云有虛偽設定抵押權情事，原告遂對
    被告及曹文種、曹瓊云提起請求塗銷抵押權登記訴訟，因該
    案在民事判決前事證已臻明確，且原告亦有對曹文種及被告
    涉犯偽造文書罪嫌提出刑事告訴，故原告於109年12月中旬
    要求被告出面解決，否則將再對其提出賠償訴訟。被告則稱
    其可將所有坐落屏東縣○○市○○段000地號土地(權利範圍10萬
    分之1257)、其上同段1559建號（即門牌號碼屏東市○○路000
    0巷00號6樓之1建物，權利範圍全部），及其上同段1565建
    號（權利範圍為10萬分之1265，下合稱系爭房地)委託原告
    出售，取得之買賣價金作為賠償原告之用。
㈡、兩造於109年12月21日達成協議，由被告簽立授權書，授權原
    告將被告所有系爭房地以300萬元代為出售，出售後之價金
    由原告收訖，用以清償積欠原告之債務。後因系爭房地出售
    不易、履約過程易生變故等原因，被告同意將系爭房地以買
    賣為原因移轉登記予原告，買賣價金300萬元由被告積欠原
    告之債務中扣抵，兩造乃於110年1月5日簽立不動產買賣契
    約書（下稱系爭買賣契約書），被告除提供系爭房地之所有
    權狀、印鑑證明予原告外，並於土地買賣登記申請書上親自
    簽名、蓋印印鑑章，表示同意將系爭房地出售予原告。
㈢、然於原告持被告交付之上開文件向地政事務所申請系爭房地
    之移轉登記過程中，被告先是向地政事務所以系爭房地所有
    權狀遺失為由申請補發，於公告期間經原告異議而駁回該補
    發申請，被告竟改向戶政事務所申請變更印鑑章，經地政事
    務所通知原告應補正新印鑑證明，原告在接獲通知後，因被
    告不配合出示新印鑑證明，致原告上述移轉所有權申請遭地
    政事務所駁回。為此，爰依系爭買賣契約書及民法第348條
    第1項規定，提起本訴等語。並聲明：⑴被告應將系爭房地移
    轉登記予原告。⑵原告願供擔保請准宣告假執行。
二、被告則以：
㈠、前案高院判決認定兩造間並無金錢債權債務關係，此乃原告
    與曹文種間之債務，與被告無涉。兩造間既無債權債務關係
    ，被告自無必要授權原告出售系爭房地，更無可能同意將系
    爭房地出售予原告。尤其系爭房地作為被告年邁母親安養晚
    年之用，被告絕無可能出售系爭房地。
㈡、本件係原告先對曹文種脅迫簽寫和解書、本票，經曹文種報
    警而未達目的後，原告始轉為脅迫被告，於109年12月16日1
    9時許原告偕同3名不詳男子至被告住處，要求被告支付3,00
    0萬元及簽立同額借據，為被告所拒後，原告恐嚇稱已調查
    清楚被告之母親及子女居住處等資料，倘被告不配合，則家
    人將遭受惡害等語，令被告心生恐懼，並要求被告應於同年
    月18日交付系爭房地所有權狀正本、印鑑章、印鑑證明正本
    、身分證影本等資料。被告不得已之下，於同年月18日9時
    許申辦印鑑證明後，於同日10時許將上開資料交付原告。同
    年月21日，原告再要求被告於其提出之授權書、系爭買賣契
    約書（買受人欄、金額欄等多處空白）、土地登記申請書、
    土地及建築改良物所有權買賣移轉契約書等文件簽名，由上
    可知，被告係受原告脅迫下，始簽訂系爭買賣契約書。被告
    業於110年6月11日為撤銷之意思表示，是原告請求移轉系爭
    房地所有權之主張，自屬無據。
㈢、退步言，授權書僅記載被告同意授權原告出售系爭房地，並
    未記載被告同意將系爭房地出售予原告，從而原告未經被告
    同意，自不得為本人與自己之法律行為，是以原告將被告所
    有系爭房地出售予己，自有民法第106條前段、第71條第1項
    規定之適用，原告之法律行為無效。此外，原告既對被告無
    任何金錢債權，則原告依系爭買賣契約書請求所有權移轉登
    記，因原告尚未給付被告買賣價金300萬元，於原告如數給
    付買賣價金之前，被告自得行使同時履行抗辯等語置辯。並
    聲明：⑴原告之訴及假執行之聲請均駁回。⑵如受不利判決 
    ，被告願供擔保，請准宣告免為假執行。　　　　　
三、得心證之理由：
㈠、兩造間是否成立買賣契約：
 ⒈按當事人互相表示意思一致者，無論其為明示或默示，契約即
   為成立。當事人就標的物及其價金互相同意時，買賣契約即
   為成立，民法第153條第1項、第345條第2項定有明文。依原
   告提出之系爭買賣契約書，其上記載：「立契約書承買人黃
   茂森…出賣人劉淑華…雙方同意訂定不動產買賣契約…出賣標的
   及權利範圍：土地標示：屏東縣○○市○○段000地號；地上建物
   ：屏東市○○路0000巷00號6樓之1，屏東市○○段0000○號；共有
   部分：洛陽段1565建號（權利範圍1265/100000）…總價金：
   買賣價款議定總價叁佰萬元整」等內容（見本院卷第27頁）
   ，並經兩造簽名確認（見本院卷第33至35頁），堪認兩造就
   系爭房地即買賣標的物及買賣價金已達成合意而成立買賣契
   約。
 ⒉被告固辯稱：被告於系爭買賣契約書簽名時，其上並無原告之
   姓名及買賣價金等記載云云。惟查，系爭買賣契約書上之「
   出賣人」欄之「劉淑華」簽名，為被告所親為，經被告自承
   在卷（見本院卷第217頁），依民事訴訟法第358條第1項之規
   定應推定為真正。再者，衡以一般理性之人於文書上簽名前
   ，均會閱覽、瞭解文書之記載內容，於確認文書內容無誤後
   ，方於文書上簽名，是於內容記載完全之文書上簽名，為常
   態事實，而於空白文書上簽名，任人填載內容及其他約定事
   項，則屬變態事實，應由主張此變態事實之人負舉證責任。
   本件被告為成年、有智識之人，衡情尚無於空白契約書上簽
   名，而任人填載買受人及買賣價金等攸關買賣契約成立與否
   之重要事項，使自己陷於不確定之不利地位之理，其辯稱於
   系爭買賣契約書上簽名時，該契約上尚未記載上開事項云云
   ，核屬變態事實，而被告就此既未能提出確切之證據以實其
   說，所辯自難憑採。
 ⒊被告再辯稱其係遭原告脅迫，始簽訂系爭買賣契約書云云：
 ⑴按因被脅迫而為意思表示者，表意人得撤銷其意思表示。民法
   第92條第1項前段定有明文。復按所謂因被脅迫而為意思表示
   ，係指因相對人或第三人以不法危害之言語或舉動加諸表意
   人，使其心生恐怖，致為意思表示而言。當事人主張其意思
   表示係因被脅迫而為之者，應就其被脅迫之事實，負舉證之
   責任（最高法院95年台上字第2948號判決意旨參照）。是若
   被告主張其係遭脅迫而簽訂系爭買賣契約書，即應由其負舉
   證之責。
 ⑵被告固稱原告先後於109年12月16日、同年月17日與另外3名真
   實姓名年籍不詳之男子前往被告住處，並以被告家人生命恐
   嚇被告云云。然被告於其所稱遭脅迫後，並未即時報警，而
   是遲至110年1月18日始前往屏東縣政府警察局屏東分局（下
   稱屏東分局）崇蘭派出所報案，且觀諸被告之報案內容：「
   民眾劉淑華至所稱與他人發生糾紛而將所有之房屋地契簽約
   給予他人抵押，故至所詢問土地抵押後該如何處理…」，有屏
   東分局110年11月22日屏警分偵字第11034763600號函附之職
   務報告在卷可查（見本院卷第239至242頁），並未提及有遭
   人脅迫而簽訂系爭買賣契約之情。
 ⑶再據證人梁穎珠到庭結證稱：約1年多前，原告和我說他和被
   告有債務關係，系爭房屋要給原告，並想快點變現，原告問
   我有無興趣，我對屏東不熟所以找一個屏東朋友即林鈺善陪
   我去，林鈺善也覺得有興趣就陪我去看，當時被告很客氣地
   接待我，她家還有3個朋友在，也有看到被告母親及外勞，看
   房時原告不在場；我有和被告說是原告叫我來看房子，被告
   知道我的來意後非常客氣，並且向我介紹每個房間的情形還
   有格局；但因為被告說要等她母親走了之後才能搬進去，既
   然我不能搬進去也無法租給別人，我覺得置產沒有意義，所
   以後來也沒有想購買系爭房屋等語（見本院卷第408至410頁
   ）。以及證人林鈺善結證稱：我和梁穎珠一起去看系爭房屋
   ，我有看到被告，被告說房子要等她母親不住那邊時才可以
   賣，我們參觀後就回去了；當時屋內還有其他客人在，被告
   向我們介紹一下屋內環境等語（見本院卷第411至412頁）。
   參以證人2人間所述關於參觀系爭房屋時情形、被告之態度等
   節，互為相符，可見在原告不在場的情形下，被告仍然熱情
   接待有意購買系爭房地之第三人並導覽參觀屋況，甚且能向
   買家指定何時方能入住房屋，足見被告在簽訂系爭買賣契約
   當時其自由意志應未受原告壓迫。
 ⑷又被告係先於109年12月21日以不動產登記為目的，向屏東○○○
   ○○○○○○（下稱屏東戶政）申請印鑑證明後，連同身分證影本
   、所有權狀等過戶所需資料交付予原告，原告於110年2月24
   日向屏東縣恆春地政事務所（下稱恆春地政）辦理系爭房地
   之所有權移轉登記，嗣恆春地政以被告之印鑑登記日期已變
   更為由，要求原告應補正，如未補正則駁回買賣登記申請，
   始查知被告業於110年1月29日以印鑑「遺失」為原因，向屏
   東戶政變更印鑑登記等節，有土地登記申請書、土地、建築
   改良物所有權買賣移轉契約書、恆春地政110年2月26日屏登
   補字第000077號土地登記案件補正通知書、屏東戶政111年3
   月31日屏市戶(55)字第11130205000號函附之印鑑證明申請書
   、印鑑變更登記申請書在卷可考（見本院卷第39至43、232、
   361、366至367頁）。由上開時序觀之，亦可證被告因履行出
   賣人之移轉標的物所有權義務而交付過戶所需資料予原告後
   ，事後竟以印鑑「遺失」為由變更印鑑登記，以此方式阻止
   原告完成所有權移轉登記，復於訴訟中始改稱係遭原告脅迫
   云云，乃事後卸責之詞，應無可採。
 ⑸被告復稱原告係先恐嚇被告前配偶曹文種未果，始轉向被告恐
   嚇云云。證人曹文種雖到庭證稱：在109年11月21日原告找4
   、5個人到我住處，逼我簽本票與和解書，原告要我開1,500
   萬的本票，和解書的內容則是我向原告借1,500萬；原告進我
   住處沒多久，我的朋友劉阮菁就立刻報警；當時原告的同夥
   拿著和解書，念一句，我寫一句；我有和警方說我被原告脅
   迫簽本票，但在警方來之前原告就把和解書和本票都收起來
   了等語（見本院卷第330至333頁）。惟查，曹文種與原告間
   本有眾多民、刑事糾紛（詳下述），其等債權債務關係之涉
   訟標的金額龐大，雙方立於對立關係，是曹文種之證詞難免
   不利於原告。又原告與曹文種間恐嚇案件，業經臺灣屏東地
   方檢察署檢察官以曹文種指述情節數次翻異、矛盾，且與劉
   阮菁之證述未盡一致為由，為不起訴處分（110年度偵字第13
   13號，見本院卷第393至403頁），再經臺灣高等檢察署高雄
   檢察分署以111年度上聲議字第1021號駁回曹文種之再議（見
   本院卷第431至439頁），難認原告有對曹文種為恐嚇、脅迫
   等行為。何況原告與曹文種間是否有上開不法行為，亦與兩
   造間系爭買賣契約是否出於被告之自由意志乙節無涉。
 ⑹綜上，被告並未就其係遭原告脅迫始簽訂系爭買賣契約書等節
   舉證以實其說，此部分抗辯，自無可採。
 ⒋被告又稱：依原告所提授權書，被告同意授權原告出售系爭房
   地，然原告竟未得被告同意，而將系爭房地出售予己，違反
   自己代理之禁止規定，應屬無效云云。
 ⑴按代理人非經本人之許諾，不得為本人與自己之法律行為，亦
   不得既為第三人之代理人，而為本人與第三人之法律行為。
   但其法律行為，係專履行債務者，不在此限，民法第106條定
   有明文。又前開條文所以禁止自己代理，乃為避免利益衝突
   ，防範代理人厚此薄彼，失其公正立場，以保護本人利益。
 ⑵原告所提授權書記載：「立授權書人劉淑華簡稱甲方、被授權
   人黃茂森簡稱乙方、今甲乙雙方就金錢債務糾紛情事、甲方
   同意就所有坐落屏東市○○段000地號、持分1257/100000土地
   一筆、連同建號1559(廣東路1284巷74號6樓之1)建物一棟、
   以叁佰萬元正授權乙方黃茂森全權代為出售…」等內容（見本
   院卷第23頁）。可認在簽訂系爭買賣契約書以前，原告確曾
   取得代理被告出售系爭房地之權限。
 ⑶惟查，嗣後兩造簽訂系爭買賣契約書時，被告係親自於出賣人
   欄位上簽名，經被告自承在卷（見本院卷第217頁），並非由
   原告以「代理人」名義自行為之，已不符合自己代理禁止規
   定之適用前提。何況系爭買賣契約書所載買賣價金300萬元亦
   與授權書授權原告出售之金額相符，無損被告之權益。是被
   告辯稱原告違反自己代理之禁止規定云云，亦無足採。
㈡、被告得否行使同時履行抗辯權：
  ⒈按物之出賣人，負交付其物於買受人，並使其取得該物所有
    權之義務，民法第348條第1項固有明文。惟按買受人對於出
    賣人，有交付約定價金及受領標的物之義務，民法第367條
    亦有明定。復按因契約互負債務者，於他方當事人未為對待
    給付前，得拒絕自己之給付，民法第264條第1項前段定有明
    文。又此項同時履行抗辯權之援用，無需以訴為之，如果當
    事人之一方在裁判上援用之，則法院應為他方提出對待給付
    時，應對之為給付之判決（最高法院72年度台上字第1309號
    判決要旨參照）。
  ⒉被告固稱未受領原告給付之買賣價金300萬元等語，惟系爭買
    賣契約書記載：「應同時履行條件：簽訂本約同時將土地及
    建物所有權狀正本、身分證影本、印鑑證明書交付買方辦理
    產權移轉過戶，買賣價金由債權人黃茂森代為收訖扣抵債權
    金額。」，被告並於前開記載右側、「叁佰萬元簽收」欄位
    簽名確認（見本院卷第27頁）。以及兩造在簽訂系爭買賣契
    約書以前訂立之授權書，同樣記載系爭房地售出之價金由原
    告代為收訖，被告同意買賣價金清償積欠原告之債務等文字
    （見本院卷第23頁）。堪認兩造就系爭房地賣得之價金（無
    論係一開始由原告代售，或嗣後改由兩造直接買賣）用作抵
    償積欠原告之債務等節，已有共識，而非如同被告所稱原告
    須另外再給付300萬元予被告。
  ⒊至被告辯稱：係曹文種積欠原告債務，兩造間則經前案高院
    判決確定並無債權債務關係等語。經查：
  ⑴原告與訴外人林政彥前對曹文種與被告提起民事訴訟，主張
    略以：「因林政彥向曹文種借款，並由原告提供名下坐落屏
    東縣○○鎮○○○段00○0000地號土地（下稱涉訟土地）之所有權
    狀正本、身分證影本、印鑑證明、印鑑章交予曹文種收執，
    以擔保借款之清償。於借款清償完畢後，原告要求曹文種返
    還涉訟土地之所有權狀等文件資料時，曹文種均藉故拖延，
    事後查知曹文種已於97年7月4日擅自將涉訟土地所有權移轉
    登記於其名下，復再於100年6月28日以買賣為原因，辦理所
    有權移轉登記於被告名下，而後被告又於101年3月1日以3,0
    00萬元將涉訟土地出售予王韻湘」等語。經臺灣高等法院高
    雄分院於108年8月27日以106年度重上字第118號判決（即前
    案高院判決）曹文種應給付原告900萬元，至於被告部分，
    則因原告無法舉證曹文種與被告間有通謀虛偽意思表示買賣
    ，以及被告依與曹文種間之買賣契約而取得涉訟土地，係有
    法律上之原因，並無不當得利，因此原告不得請求被告返還
    所受利益。嗣僅曹文種提起上訴，並經最高法院於110年1月
    21日以109年台上字第2785號判決駁回曹文種之上訴而告確
    定（見本院卷第129至153頁）。
  ⑵於前案高院判決曹文種敗訴後，原告依前案高院判決聲請臺
    灣橋頭地院對曹文種為假執行，經調閱曹文種所有不動產登
    記謄本，發現曹文種已分別102、106、108年間將名下數筆
    不動產設定抵押權予劉淑華、曹瓊云（曹文種之女），乃向
    被告、曹文種、曹瓊云提起民事訴訟，請求確認前開抵押權
    所擔保之債權不存在，並一併訴請被告、曹瓊云塗銷抵押權
    登記，經本院於110年2月23日以109年度訴字第199號判決原
    告勝訴確定在案。被告、曹文種、曹瓊云亦因前開行為經本
    院於110年11月23日以110年度簡字第1320號刑事判決共同犯
    使公務員登載不實罪（見本院卷第285至302頁）。
  ⑶由上述⑴可知，前案高院判決認被告與曹文種間之買賣契約並
    非通謀虛偽，被告取得涉訟土地有法律上之原因，因此原告
    不得向被告主張不當得利。惟查，在前案高院判決認定之事
    實中，曹文種係於97年7月4日將涉訟土地辦理所有權移轉移
    轉登記予己，然於97年7月31日林政彥清償完積欠曹文種之
    借款後，曹文種受有涉訟土地價值之利益，已屬無法律上原
    因，其竟於100年6月28日以600萬元將涉訟土地出賣予被告
    ，被告再於101年3月1日以3,000萬元將涉訟土地出賣予王韻
    湘。就此而言，依前案高院判決固可認為兩造間並無「不當
    得利法律關係」，惟對於原告無法向曹文種取回「原物（即
    涉訟土地所有權）」利益，依系爭房地轉手時序、金額觀之
    ，被告實扮演至關重要之角色。尤有甚者，於前案高院判決
    曹文種敗訴後，被告竟協助曹文種將名下不動產設定抵押權
    予己（見上述⑵），妨礙原告債權之受償。是以，兩造間是
    否如被告所述全無其餘債權債務關係，實非無疑。
  ⑷再衡以被告自18歲起即開始在銀行工作，迄108年前後始退休
    （見本院109年度訴字第199號卷二第23頁），自屬具有相當
    智識程度及社會經驗、歷練之人，系爭買賣契約書上並已明
    載「買賣價金由債權人黃茂森代為收訖扣抵債權金額」，且
    被告在「叁佰萬元簽收」欄位簽名確認（見本院卷第27頁）
    ，理當知悉並同意原告將本應支付之買賣價金逕行抵償積欠
    原告之債務金額。末佐以被告與曹文種原為夫妻關係（於96
    年間離婚），經本院109年度訴字第199號判決認定被告有配
    合曹文種製作虛偽之100萬元金流（見本院卷第288頁），其
    2人關係應屬密切，且對於原告無法取回涉訟土地乙事，除
    曹文種以外，被告自曹文種處受讓、進而移轉涉訟土地之行
    為亦不可或缺（見上述⑶），故不能排除被告之所以同意在
    上開300萬元簽收欄位簽名，或蘊含有代曹文種清償債務之
    意。至於兩造間是否、以及具體債權債務種類為何、暨其數
    額為若干元等節固尚待日後訴訟確定，惟應無礙於原告在本
    案中已履行其買賣價金給付義務。準此，原告既已履行其義
    務，被告自不得再行使同時履行抗辯權。 
  ⑸另原告雖曾在本院110年度訴字第250號塗銷抵押權登記事件
    之110年9月10日言詞辯論期日中，自承兩造間並無借貸關係
    等語，有言詞辯論筆錄存卷可查（見本院卷第155至157頁）
    。然原告亦已同時表明兩造間有其他法律關係等語（見本院
    卷第157頁），是此部分亦不足為有利於被告之認定，附此
    敘明。
四、綜上所述，原告主張依系爭買賣契約書，被告應將系爭房地
    所有權移轉登記予原告，且被告不得行使同時履行抗辯權，
    為有理由，應予准許。又兩造陳明願供擔保，聲請宣告假執
    行或免為假執行，核均無不合，爰分別酌定相當之擔保金額
    宣告之。
五、本案事證已臻明確，兩造其餘主張、陳述及所提之證據暨攻
    擊防禦方法，經本院審酌後，認與本案判斷結果無影響，均
    毋庸再予一一審酌，附此敘明。
六、訴訟費用負擔之依據：民事訴訟法第78條。　　　　
中　　華　　民　　國　　111 　年　　6 　　月  　30  　日
                  民事第三庭  法　官　林政斌
以上正本係照原本作成。
　　　　　正本係照原本作成。
如對判決上訴，須於判決送達後20日內向本院提出上訴狀，其未
表明上訴理由者，應於提出上訴後20日內向本院補提理由書狀（
均須按他造當事人之人數附繕本）。
如委任律師提起上訴者，應一併繳納上訴審裁判費。　　　
中　　華　　民　　國　　111 　年　　6 　　月　　30　　日
                              書記官  戴仲敏